臺灣高等法院花蓮分院民事判決  
111年度保險上字第1號
上  訴  人  余淑芬  
            王念祖  
            王念佑  
            王念欣  
共      同
訴訟代理人  吳明益律師
            闕言霖律師 
被上訴人    富邦產物保險股份有限公司
法定代理人  陳伯燿  
訴訟代理人  蕭聖翰  
上列當事人間請求給付保險金事件，上訴人對於中華民國111年7
月1日臺灣花蓮地方法院111年度保險字第1號第一審判決提起上
訴，本院於111年9月28日言詞辯論終結，判決如下：
    主      文
上訴駁回。
第二審訴訟費用由上訴人負擔。
    事實及理由
一、上訴人於原審起訴主張及本院補充陳述意旨略以：
　㈠被上訴人係訴外人曾德發所駕駛之車牌號碼000-0000號營業
    半聯結車(下稱被上訴人保車)之強制汽車責任險(下稱系爭
    強制險)之保險人，緣曾德發於民國110年8月25日下午6時許
　　，駕駛被上訴人保車沿花蓮縣吉安鄉南濱路一段快車道由北
    往南方向行駛，途經南濱路一段27號附近時，撞及進入該車
    道之行人王清華，使王清華因頭胸部多發性鈍創而死亡，雖
    本件車禍事故經鑑定後認曾德發無肇事因素，惟無論曾德發
    有無過失均不影響強制險之理賠，又王清華之相驗紀錄既載
    明死亡原因為「頭胸部多發性鈍創」、「交通事故」等語，
    應認王清華係因本件車禍事故意外死亡，且兩者間存在因果
    關係。而上訴人余淑芬為王清華之妻、上訴人王念祖、王念
    佑及王念欣為王清華之子女，均為王清華之繼承人，自得依
    系爭強制險法律關係請求被上訴人給付強制險死亡給付新臺
    幣(下同)200萬元等語。
　㈡被上訴人主張本件事故為王清華故意為之，非屬意外事故，
    而得依強制汽車責任保險法第28條規定免予理賠，參照民事
    訴訟法第277條規定及最高法院95年度台上字第2706號判決
    意旨，被上訴人自應就此權利障礙事由負舉證責任。又被上
    訴人固提出交通事故發生時之行車紀錄器為證，惟該行車紀
    錄器之影像內容，未能確認事發當時王清華主觀上是否屬故
    意實行該行為，原審法院以該行車紀錄器之畫面，逕認受害
    人為故意行為，尚嫌速斷。況王清華與上訴人余淑芬2人夫
    妻感情良好、關係密切，於彼此相處過程間，上訴人余淑芬
    均無感受到王清華有故意自殺或輕生之傾向，並於整理王清
    華所遺留藥物時，發現其有過量服用之情況，則若非適量或
    過量服用該身心科藥物，是否將影響服用者之認知能力與精
    神狀態下降，致生王清華認知能力及精神能力失常，亦非無
    疑。
　㈢並為上訴聲明如下：
　1.原判決廢棄。
　2.被上訴人應給付上訴人200萬元，及自起訴狀繕本送達翌日
    起至清償日止，按年息5%計算之利息。
　3.訴訟費用由被上訴人負擔。　
二、被上訴人於本院援用原審答辯略以：
　㈠依被上訴人保車之行車紀錄器影像及交通部公路總局車輛行
    車事故鑑定覆議會之覆議意見書，可知王清華係故意由中央
    分隔島跳躍闖入被上訴人保車車道；並參酌臺灣花蓮地方檢
    察署相驗屍體證明書並「未」記載王清華死亡方式為「意外
　　」乙節，亦可證明王清華並非遭遇意外事故而死亡，故難認
    本件屬外來突發事件，自不得單憑王清華遭被上訴人保車撞
    擊死亡之事實即推認有保險事故發生，上訴人應就王清華跳
    躍闖入車道遭撞擊死亡之整體客觀情形，依經驗法則，就本
    件車禍事故之發生屬外來、偶然而不可預見乙節，負實質舉
    證責任，否則即應為有利於被上訴人之認定。
　㈡系爭強制險保險條款第4條第1項第1款與強制汽車責任保險法
    第28條第1項第1款相同，均定有受害人故意行為所致被保險
    汽車發生汽車交通事故者，保險人不負保險給付責任之除外
    條款。而王清華於花蓮門諾醫院身心科就診時，已有顯現輕
    生之念頭，甚至明確向主治醫師傳遞此訊息，可證本件王清
    華係故意於被上訴人保車駛近事故地點時，自中央分隔島跳
    躍闖入被上訴人保車車道結束其生命，核屬故意行為，故被
    告依上揭法律規定及保險契約約定拒絕賠償，實屬有據。
　㈢並為答辯聲明：
　1.上訴駁回。
　2.第二審訴訟費用由上訴人負擔。　　　　
三、本院之判斷：　　
　㈠按受害人故意行為致被保險汽車發生汽車交通事故者，保險
    人不負保險給付責任，強制汽車責任保險法第28條第1項第1
    款定有明文，其立法意旨在限制受害人或請求權人因故意行
    為致保險事故發生而獲取不當之利益，及保障保險人僅需於
    事前經其評估並願承受之風險範圍內，負擔可能給付保險金
    之利益，而此規定並為系爭強制險保險條款第4條第1項第1
    款所引用(詳原審卷第65頁)。次按當事人主張有利於己之事
    實者，就其事實有舉證之責任，民事訴訟法第277條前段亦
    有規定。
　㈡查本件車禍事故之發生原因，係王清華於被上訴人保車駛近
    前，在該保車行向快車道旁左側分隔島處採取蹲姿，待該保
    車駛來，王清華從分隔島跳出躍入車道，遂遭被上訴人保車
    撞及等情，業據原審依職權當庭勘驗被上訴人提出之被上訴
    人保車行車紀錄器光碟無訛（詳原審卷第57頁）。而駕駛人
    曾德發於本件車禍事故經查並無肇事因素，無庸負擔過失致
    死之刑事責任，亦經臺灣花蓮地方檢察署檢察官不起訴處分
    在案，有該署111年度偵字第2545號不起訴處分書1份在卷可
    參（見本院卷第61至64頁）。
　㈢王清華雖因生前患有身心疾病，而有至花蓮門諾醫院身心科
    求診及服用「Agomeletine」、「Quetiapine」處方用藥等
    病史。然經原審函詢有關王清華所服用上開處方用藥，有無
    可能使王清華判斷能力減弱或使其產生幻聽、幻視、病情加
    重等副作用，該醫院函覆以：「Agomelatine為抗鬱劑，可
    幫忙減緩憂鬱症狀，Quetiapine為精神安定劑，可以針對難
    治型的憂鬱症有某種程度療效。上述兩種藥不會減弱病人判
    斷力…」等語，有該醫院111年6月10日基門醫亮字第111-06
　　15號函可證，上訴人亦據此不再主張上揭處方用藥會影響王
    清華之認知能力及精神狀態(詳原審卷第129、144頁)。足見
    服用上揭處方用藥並不會導致王清華有精神恍惚致喪失判斷
    能力之情形。
　㈣承上，本件互核被上訴人保車行車紀錄器影像中王清華於被
    上訴人保車駛來前之行為情狀，及王清華所患身心疾病所服
    處方用藥不致導致王清華有精神恍惚致喪失判斷能力等情，
    本院認王清華於被上訴人保車駛來前突然躍入該車車道之舉
    動，係屬出於王清華自我決定之行為。是本件車禍事故實因
    王清華故意行為所致，已堪認定。　
　㈤又上訴人固主張其等整理王清華所遺留藥物時，發現王清華
    有過量服用藥物之情況，或有可能影響服用者之認知能力與
    精神狀態下降，致生王清華認知能力及精神能力失常，請求
    本院再次函詢醫院等情，然經本院於111年9月28日審理時就
    王清華案發當日服用多少藥品進行調查，業據上訴人當庭自
    承無法確認王清華當天服用藥品數量等語在卷（詳本院卷第
    76頁），而上訴人既無法確認王清華案發當日服用藥品之數
    量為何，甚至是否服用藥品過量，僅係空言泛稱王清華有服
    用過量藥物云云，則其等前開主張自難憑採，是本院認上開
    再次函詢醫院之請求，即無必要。
　㈥至上訴人引用最高法院95年度台上字第2706號民事判決意旨
　　，認依舉證責任分配原則，應由保險人即本案被上訴人就權
    利障礙事由負舉證責任云云。惟查上開判決明確記載「被上
    訴人提出之相驗屍體證明書已載明郭○慈係『意外』死亡」等
    語（詳本院卷第22頁），則該案受害人家屬既已舉證證明受
    害人係意外死亡，保險人如欲主張免責，自應由保險人舉證
    證明之。然而本案相驗屍體證明書檢察官載明死亡方式為「
    不詳」（詳原審卷第17頁），足見該案事實與本件並非雷同
    ，亦無舉證責任轉換之問題。是上訴人此部分之主張顯有誤
    會，附此敘明。
四、綜上所述，本件車禍事故係因王清華故意行為所致，而屬強
    制汽車責任保險法第28條第1項第1款及系爭強制險保險條款
    第4條第1項第1款所定保險人不負保險給付責任之事項。從
    而，上訴人依強制汽車責任保險法及系爭強制險之法律關係
    ，請求被上訴人給付200萬元，及自起訴狀繕本送達之翌日
    起至清償日止，按年息百分之5計算之利息，為無理由，不
    應准許。原審為上訴人敗訴之判決，經核並無違誤。上訴意
    旨指摘原判決不當，求予廢棄改判，為無理由，應駁回其上
    訴。
五、本件事證已臻明確，兩造其餘之攻擊或防禦方法及所用之證
    據，經本院斟酌後，認為均不足以影響本判決之結果，爰不
    逐一論列，附此敘明。　　
據上論結，本件上訴為無理由，依民事訴訟法第449條第1項、第
78條、第85條第1項前段，判決如主文。
中　　華　　民　　國　　111 　年　　10　　月　　19　　日
                  民事庭審判長法  官  張宏節  
                              法  官  林恒祺  
                              法  官  張健河　　　
以上正本係照原本作成。
如不服本判決，應於收受送達後20日內向本院提出上訴書狀，其
未表明上訴理由者，應於提出上訴後20日內向本院補提理由書狀
（均須按他造當事人之人數附繕本）。上訴時應提出委任律師或
具有律師資格之人之委任狀；委任有律師資格者，另應附具律師
資格證書及釋明委任人與受任人有民事訴訟法第466條之1第l項
但書或第2項（詳附註）所定關係之釋明文書影本。如委任律師
提起上訴者，應一併繳納上訴審裁判費。
中　　華　　民　　國　　111 　年　　10　　月　　19　　日
                              書記官  林明智 
附  註：
民事訴訟法第466條之1（第1項、第2項）：
對於第二審判決上訴，上訴人應委任律師為訴訟代理人。但上訴
人或其法定代理人具有律師資格者，不在此限。
上訴人之配偶、三親等內之血親、二親等內之姻親，或上訴人為
法人、中央或地方機關時，其所屬專任人員具有律師資格並經法
院認為適當者，亦得為第三審訴訟代理人。